臺灣臺北地方法院民事判決　　　　　　100年度家訴字第285號
原　　　告　馮羿萍
被　　　告　曾任進
上列當事人間確認婚姻關係存在事件，本院於民國一百年十二月
六日言詞辯論終結，判決如下：
    主  文
確認原告與被告間婚姻關係存在。
訴訟費用由被告負擔。
    事  實
甲、原告方面：
一、聲明：如主文所示。
二、陳述略稱：
  (一)兩造為夫妻，育有未成年子女曾易晴（民國○○○年○月○
    日生）、曾易耘（九十六年十二月十二日生），被告於一百
    年八月十二日上午基於詐欺意圖告知原告：伊設計某女子，
    使該女子投資錢在被告身上，該女子後來知道被告已婚，就
    為被告自殺而死，該女子的家人揚言要被告全家償命，為了
    保護原告和兩造子女的安全，也避免該女子家人向原告討債
    ，其必須和原告辦理離婚，原告因社會經驗單純，加上擔憂
    被告安危而陷於恐慌狀態，被告在家先逼原告簽下離婚證書
    ，然後拿走原告印章，於同年月日下午四時三十分許，被告
    以生命安全為理由，極力騙使原告到戶政事務所辦理離婚手
    續，被告找了訴外人葉慈慧、黃珮華擔任離婚證人，葉慈慧
    先抵達，其看了兩造在家事先簽好的離婚協議書，後因見原
    告不停哭泣，葉慈慧便問是不是真的要離婚，隨後黃珮華抵
    達，原告即起身表明不要離婚就離開現場，兩造子女大哭，
    約十分鐘後原告再返回，兩位證人卻已經簽名完成而離開，
    黃珮華從頭到尾都沒有詢問確認原告的離婚意願，明顯違反
    民法第一千零五十條及最高法院六十九年臺上字九六八號判
    決意旨，因原告欠缺辦理離婚之真意，離婚證人卻為見證，
    離婚程式並未完備，離婚應屬無效。
  (二)又兩造嗣後辦理離婚登記時，原告在戶政事務所裡遲遲不願
    簽字，經辦人員詢問原告是否真的要離婚，原告當時表示不
    要，遂到樓梯間打電話給被告大哥曾漢銘訴說此事，並表明
    被告在戶政事務所催促離婚等情事，嗣被告接過電話向被告
    大哥表示沒事，要原告回去辦手續。原告再回到戶政事務所
    仍不願簽字，被告失控大聲咆哮後，離開戶政事務所，事務
    所人員請原告到辦公室休息，接著被告折返後，再以極盡脅
    迫之言語恐嚇原告，原告當時誤信全家都會死，只好被迫簽
    字離婚，其後被告將原告和兩造子女送回鄉下，隔日電話中
    被告改口表示該女子沒有死，原告擔心被告的安危，於同年
    月十五日下午帶著兩造子女回臺北，卻發現被告仍照常工作
    生活，絲毫不見被告有受該事件影響。
  (三)至於被告所爭執簡訊內容，是上一次被告外遇時候的簡訊，
    不是這次，跟本件訴訟沒有關係；原告簽離婚證書，是當天
    早上被告在家裡逼原告簽的，原告的印章是在家中被告所蓋
    的，證人葉慈慧記錯了，原告覺得其與黃珮華之證言都避重
    就輕。在這件事情發生之前，被告是個好爸爸，原告需要被
    告，原告的小孩也需要被告，希望被告回家，從頭到尾原告
    都不願意離婚。更何況被告的大哥亦已出具證明書，證明被
    告詐欺原告以遂辦理兩造離婚手續之目的，若非原告主張屬
    實，被告大哥亦無理由偏袒原告而提出證明書。
  (四)綜上所述，兩造離婚手續程式並未完備，且原告曾明確向羅
    姓戶政人員表明不願辦理離婚之真意，兩造離婚應屬無效；
    另原告係在遭被告詐欺脅迫情況下辦理，故原告於離婚協議
    書上之表意係屬不真正，請求撤銷受詐欺之意思表示，確認
    原告與被告間婚姻關係存在。
三、證據：聲請調閱新北市深坑區戶政事務所一百年八月十二日
    星期五下午四時到六時之監視器畫面，傳訊證人葉慈慧、黃
    珮華、王秀美，並提出離婚協議書影本一份、戶口名簿影本
    一份、錄音光碟及譯文二份、通聯紀錄影本一份、被告兄長
    曾漢銘證明書一份、被告今年初臉書上與他人出遊照片與簡
    訊各一份、原告為子女設籍問題與寄居人簡訊紀錄一份、被
    告與子女合照一份、被告傳送承認女子存在且未死亡之簡訊
    內容一份為證。
乙、被告方面：
一、聲明：原告之訴駁回。
二、陳述略稱：
  (一)原告自己確定要離婚，而且還曾傳簡訊給被告，原告雖表示
    說簡訊跟本件沒有關係，但被告認為是相關的，被告是要以
    簡訊內容證明兩造一直在談離婚的事情，不是臨時的，且兩
    造離婚係經證人葉慈慧、黃珮華見證。
  (二)被告並沒有表示外面的女人死了，她的家人要來算帳這件事
    情，也沒有外面女生要來找原告的事。被告沒有傳送承認有
    這名女子存在且並未死亡之簡訊內容，裡面敘述的內容都是
    原告說的，又被告否認證人曾漢銘所陳報證明書內容。
  (三)被告因為探視小孩的原因，有在原告那邊的房間過夜，該房
    子是被告承租，讓原告跟兩造子女居住。最近被告還有回去
    接小孩，是因為原告說小孩生病。
三、證據：無。
丙、本院依職權向新北市深坑區戶政事務所調取兩造辦理離婚登
    記之相關資料，被告兄長曾漢銘提出陳報狀一件。
    理  由
一、原告起訴意旨略以：兩造為夫妻，被告以其欺騙其他女子感
    情與財物，導致該女子自殺，恐原告與子女遭報復償命或追
    債為由，於一百年八月十二日詐騙原告同意離婚，然離婚見
    證人並未確認原告離婚意願，故離婚無效，兩造婚姻關係仍
    存在，且縱認原告有離婚真意，亦係遭被告詐欺，原告撤銷
    該離婚之意思表示，兩造婚姻關係仍存在等語。
二、被告答辯意旨則以：原告所提出今年初之簡訊內容，足見兩
    造一直在談離婚的事情，一百年八月十二日兩造係合意離婚
    ，並依法經證人葉慈慧、黃珮華見證，被告並沒有表示外面
    的女人死了，她的家人要來算帳這件事，被告兄長曾漢銘所
    提出之證明書內容不實，被告並無詐欺原告離婚，請求駁回
    原告之訴等語置辯。
三、兩造爭執重點在於：(一)原告是否欠缺辦理離婚之真意，離婚
    證人卻為見證，故兩造婚姻關係仍然存在？(二)縱原告具有辦
    理離婚真意，該意思表示是否受被告之詐欺、脅迫，故原告
    得撤銷該意思表示，兩造婚姻關係仍然存在？爰說明如后。
四、原告確有辦理離婚之真意，並經證人葉慈慧、黃珮華見證後
    ，向新北市深坑區戶政事務所辦理離婚登記：
  (一)按兩願離婚，應以書面為之，有二人以上證人之簽名，並應
    向戶政機關為離婚之登記，民法第一千零五十條定有明文；
    又民法第一千零五十條所謂二人以上證人之簽名，固不限於
    作成離婚證書時為之，亦不限於協議離婚時在場之人，始為
    證人，然究難謂非親見或親聞雙方當事人確有離婚真意之人
    ，亦得為證人（最高法院六十八年台上字第三七九二號判例
    意旨參照）。
  (二)關於本件原告是否確有辦理離婚之真意，並經證人葉慈慧、
    黃珮華見證，證人葉慈慧、黃珮華證言如下：
    (1)證人葉慈慧證稱：「（問：是否擔任兩造離婚證人？兩造
      簽立協議時是否在場？是否確認兩造離婚之真意？）我有
      當證人，簽離婚協議的時候，我在場，兩造當時確實要離
      婚。我們到現場戶政事務所的樓下，戶政事務所是在樓上
      ，我們是在樓下的門外，那裡有類似可以休息的地方，有
      兩、三個椅子，我們在那邊幫他們做書寫，就簽證人的部
      份，簽完之後才給雙方簽名。另外黃珮華也有在場，我們
      兩個證人先簽名，被告有在我們面前簽名，原告並沒有在
      我們簽名，我們沒有看到。我到現場我有問，是被告叫我
      們過去，我問他們說要辦理的話，我們才把資料拿出來書
      寫，被告打電話到我們公司去，類似事務所的公司，我們
      是登報紙廣告的離婚證人，我們是收三千元的費用，但是
      我們是確定兩造要離婚，我們才去簽名的。被告打電話去
      公司，被告說需要兩個離婚證人，所以我們才去當證人，
      我看原告情緒不是很穩定，所以我才問是否確定要辦理，
      如果被告不辦理，我們就會離開了，結果被告說要辦理，
      但是原告沒有講話，所以我們才繼續辦理。」、「當時我
      跟被告確認是否要離婚，被告小聲跟原告說要離婚是你自
      己說好的，證人叫來你又不要了，結果原告就沒有講話。
      」、「我記得是證人先簽，然後當事人才簽的。」（參見
      一百年九月十六日言詞辯論筆錄）。
    (2)證人黃珮華到庭證稱：「（問：是否擔任兩造離婚證人？
      兩造簽立協議時是否在場？是否確認兩造離婚之真意？）
      我有擔任兩造的離婚證人，兩造簽離婚協議的時候，我有
      在場，在深坑的戶政樓下外面，樓梯的外面。我跟兩造沒
      有關係，是公司的律師臨時叫我去的，我們公司是律師事
      務所，我跟葉慈慧沒有一起去，因為我是屬於公司文書部
      ，但是公司有兩個人請假，所以我才去臨時支援，葉慈慧
      先到場，我後來才到場，到場的狀況就是兩造很安靜，小
      孩在哭鬧，當下我是詢問我同事，也有看兩造沒有意見，
      我同事有再問過他們一次，然後我就簽名了，我同事問他
      們的時候，他們確定要辦理，其實我不是很記得，但是兩
      造是確定要辦理。被告有和原告小聲講話，而且那天雨下
      很大，小孩在哭鬧，後來是被告回答確定要辦理，所以我
      們就簽名，後來我們都簽好，要離開的時候，原告突然問
      葉慈慧說我們這樣子就沒有婚姻關係了嗎？葉慈慧說只要
      你們一起上樓，帶著身分證辦理就沒有婚姻關係了，原告
      是有重複問這個問題，葉慈慧也是這樣子回答。」、「我
      去了以後，兩造及葉慈慧已經等我一段時間，我向葉慈慧
      確認是否已經詢問完了，氣氛很凝重，被告有回答確定，
      時間有點久，所以我就簽了，我簽字之後才發生原告向葉
      慈慧確認婚姻關係的問題，我們正要走，被告要付見證費
      用，兩造就開始吵架，我們兩位就坐在那裡，一邊安撫小
      孩，後來原告就對著被告說他不要辦，然後就走了，雨很
      大，但是被告還是確定要我們見證，接著我們就離開到旁
      邊停機車的地方等雨停，後來葉慈慧有看到原告有回來，
      但不知道兩造最後有沒有上樓去辦理離婚登記。」、「（
      問：離婚證書你簽了之前，兩造有無簽名或蓋章？）兩造
      有先簽名沒有蓋章，證人葉慈慧有特別說兩造沒有去辦理
      離婚登記就不算離婚，這就是原告問的問題。我們作見證
      就是協議的內容，但是兩造要不要反悔，兩造還是自己決
      定。」、「證人葉慈慧先到的，我是最後才到的，所以我
      到的時候，已經簽了，只是沒有蓋章。」（參見一百年九
      月十六日言詞辯論筆錄）。
  (三)關於兩造是否確實向新北市深坑區戶政事務所辦理離婚登記
    ，證人王秀美證稱：「（問：對兩造辦理離婚之經過，所知
    為何？）我在戶政事務所上班，那天下午我四點多看到兩造
    進戶政事務所，跟櫃台同仁說要辦離婚，坐了一下，原告就
    在哭，我不知道兩造談什麼，後來原告離開櫃台，走到樓梯
    口，然後被告跟著出去外面，隔了一陣子，櫃台的同仁看到
    原告在樓梯間哭，就請原告到二樓休息室，後來被告也來到
    二樓休息室，兩造談了什麼，我們不知道，後來五點多，由
    我受理辦理兩造的離婚登記。我當時在辦的時候，沒有特別
    覺得異樣，但聲請書給兩造的時候，我有再跟兩造確定，兩
    造說確定，然後就簽名了。後來兩造辦完就離開了。我記得
    隔天還是下個星期，原告有打電話來問我們主任，請教一些
    問題，問一些離婚的事情，我不知道原告跟主任說什麼，但
    主任有告訴我，這件事情可能會上法院，要我注意一下。因
    為兩造的離婚資料，以書面來看，是沒有問題的。」（參見
    本院一百年十月十八日言詞辯論筆錄）。
  (四)參酌上揭三位證人證言及原告提出與證人黃珮華錄音譯文內
    容等資料，本院認為：(1)於一百年八月十二日兩造辦理離婚
    之過程中，證人葉慈慧、黃珮華先確認兩造是否具有離婚之
    真意，被告明確表示有離婚真意，原告則當場未適時反駁，
    形成默認之情況，故證人葉慈慧、黃珮華方同意擔任離婚證
    人並簽名，雖其後原告出現前後反覆猶豫不決之狀況，一度
    表明不願離婚而離開現場，但並不能否認原告曾經同意辦理
    離婚，而為證人認知之事實，自難認葉慈慧、黃珮華擔任離
    婚證人有何不合程式之處；(2)又依證人葉慈慧、黃珮華之證
    言亦明確顯示，因原告態度反覆，後來還曾詢問證人葉慈慧
    關於離婚效力之問題，故證人葉慈慧明確建議若原告要反悔
    可以不用上樓辦理離婚登記，即不生離婚之效力，試問若原
    告未曾同意離婚，又何來反悔之問題，顯見原告確曾同意離
    婚，而為證人葉慈慧、黃珮華認知；(3)原告所提與證人黃珮
    華錄音譯文，內容提及「你們不是兩個去幫我們證離婚嗎？
    因為我後來才發現我是被騙去的。」、「（問：我已經走掉
    你記得嗎？然後我女兒一直哭對不對？）對！」、「（問：
    就是說我不在對不對？）恩恩恩！對！」，亦只能證明原告
    一度表明不願離婚而離開現場，以及事後認為受騙辦理離婚
    ，但如前所述，不能否認原告曾經同意辦理離婚，而為證人
    所認知之事實；(4)前揭錄音譯文中，證人黃珮華為規避爭議
    而附和原告之說詞，將責任推給另位證人葉慈慧，此種說詞
    是否與實際全然相符，實有可議之處，亦難以此認定黃珮華
    擔任離婚證人有何不合程式之處；(5)根據證人王秀美之證言
    ，係由其提供離婚聲請書予兩造，並確認兩造確有離婚真意
    後方辦理離婚登記，並經本院依職權向新北市深坑區戶政事
    務所調取兩造辦理離婚登記之相關資料查明無訛，足見原告
    確有辦理離婚之真意，並經證人葉慈慧、黃珮華見證，而向
    新北市深坑區戶政事務所辦理離婚登記。
五、原告離婚之意思表示，係受被告詐欺而為，知悉遭被告欺騙
    後旋即提出本件訴訟，撤銷受詐欺之意思表示
  (一)按因被詐欺或脅迫而結婚者，得於發現詐欺或脅迫終止後，
    六個月內向法院請求撤銷之，為民法第九百九十七條所明定
    ，惟離婚行為係因詐欺或脅迫行為所致者，民法則無相關規
    定，然究諸為保障當事人之自由意思表示之立法意旨，前開
    結婚之相關規定，應得類推適用於離婚遭受詐欺之事件。
  (二)經查，本件原告主張其於一百年八月十二日同意協同被告辦
    理離婚登記，係經被告詐欺騙稱「有女子因被告自殺，該女
    子家人揚言要被告全家償命」等語，被告雖否認上述情事，
    然據原告提出被告胞兄曾漢銘聲明書正本，以及曾漢銘提出
    陳報狀內容，明白表示原告辦理離婚當日「電話中泣訴，他
    正與弟弟任進在戶政事務所辦理離婚手續，問其緣由，哭泣
    聲中說：吾弟任進稱說，其在外騙了一個女人，那個女人因
    此自殺死亡，女方家長找上吾弟理論，恐對弟媳及家人不利
    ，所以必須趕快辦理離婚手續」等語，堪信原告主張其離婚
    之意思表示係受詐欺，應屬真實，從而原告主張撤銷被詐欺
    之離婚意思表示，據以請求確認兩造之婚姻關係仍屬存在，
    其請求為有理由，應予准許。
六、本件事證已明，兩造之其他攻擊防禦方法，對於本件判決結
    果無影響，爰不一一論述，併此敘明。
七、據上論結，本件原告之訴為有理由，並依民事訴訟法第七十
    八條，判決如主文。
中    華    民    國   100    年    12    月    27    日
                          家事法庭法  官  文衍正
以上正本係照原本作成。
如對本判決上訴，須於判決送達後20日之不變期間內，向本院提
出上訴狀，並繳納上訴裁判費新臺幣4,500 元。
中    華    民    國   100    年    12    月    27    日
                                  書記官  蔡沛圻